臺灣高等法院臺中分院民事裁定　100年度抗更(一)字第371號
抗　告　人　台中縣私立青年高級中學
法定代理人　林秀女
相　對　人　黃　快即蔡譜陸之.
相　對　人　蔡芬芳即蔡譜陸之.
相　對　人　蔡侑敬即蔡譜陸之.
相　對　人　蔡侑展即蔡譜陸之.
上列當事人間聲明異議事件，抗告人對於民國100年3月30日臺灣
臺中地方法院所為100年度執事聲字第31號裁定提起抗告，經最
高法院第一次發回更審，本院裁定如下：
    主  文
原裁定廢棄，發回臺灣臺中地方法院。
    理  由
一、本件抗告人聲明異議及抗告意旨略以：原審法院100年度司
    執字第1704號兩造間清償債務強制執行事件，債權人即抗告
    人執台灣屏東地方法院97年度司促字第8838號支付命令為執
    行名義，向原法院聲請就債務人即相對人黃快等對第三人蔡
    少明之遺產管理人林益輝律師（下稱第三人）之金錢債權強
    制執行，經原法院核發扣押命令及移轉命令。但本件第三債
    務人其財產僅有坐落台中市○里區○○段165、166、167號
    三筆土地，依公告現值計算其財產價額約為新台幣（下同）
    2億6500萬元左右，依原審法院82年度執字第9629號強制執
    行事件所制作之分配表，蔡少明之遺產所負債務總額高達15
    億元，其繼承人復均拋棄繼承，是第三債務人之財產顯不足
    清償債務，本件債務人對該第三債務人之債權實已與破產債
    權之性質無異，原執行法院就本件債務人對於第三人債務人
    之金錢債權之執行，遽予核發移轉命令結案，其裁量權之行
    使難謂允當，為此，就債務人對第三人之債權，請就其中2
    億元部分，依強制執行法第115條第3項規定準用對動產執行
    方式拍賣或變賣為執行，原裁定駁回債權人之聲明異議，顯
    有不當，求予廢棄等語。
二、原裁定意旨則以：抗告人對原法院核發移轉命令之換價方式
    聲明異議，但該第三人之普通債權並未附有條件、期限、對
    待給付、或為破產、公司重整債權等難以依收取命令、移轉
    命令或支付轉給命令辦理之情形，且債務人對第三人之普通
    金錢債權具有明確之價值，無須經過拍賣市場的交易來定其
    價值，故無適用強制執行法第115條第3項準用動產程序進行
    換價必要等語。
三、按就債務人對於第三人之金錢債權為執行時，執行法院應發
    扣押命令禁止債務人收取或為其他處分，並禁止第三人向債
    務人清償；前項情形，執行法院得詢問債權人意見，以命令
    許債權人收取，或將該債權移轉於債權人，如認為適當時，
    得命第三人向執行法院支付轉給債權人；金錢債權因附條件
    、期限、對待給付或其他事由，致難依前項之規定辦理者，
    執行法院得依聲請，準用對於動產執行之規定拍賣或變賣之
    ，強制執行法第115條第l項、第2項、第3項定有明文。據此
    ，就債務人對於第三人金錢債權之執行，執行法院於核發扣
    押命令後，換價之方式有四：即核發收取命令、移轉命令、
    支付轉給命令或準用對於動產執行之方式，將已扣押之金錢
    債權拍賣或變賣。然此四種執行方式之性質及效果互有不同
    ，究應以何種方式為當，執行法院固有裁量之權，惟強制執
    行之目的既在實現債權人之債權，則執行法院在選擇換價方
    式時，自應考量何種執行方式最有利於債權之實現，在債權
    人有聲請核發其中某種命令之場合，除其聲請有不能核發之
    理由外，宜核發債權人聲請之命令，以保護債權人之利益。
    又移轉命令係將已扣押之金錢債權，移轉於債權人代替金錢
    支付，以清償執行債權之一種執行方式，其性質與民法上之
    債權讓與相同，移轉命令生效後，具有代物清償之性質，債
    務人對第三人之債權於移轉之範圍內因清償而消滅，債務人
    即喪失債權人之地位，而債權人取得債務人對第三人之債權
    人地位後，得直接向第三人求償，嗣縱因第三人無資力或資
    力不足致債權未能獲償時，已消滅之執行債權亦不再回復，
    債權人即須承擔第三人無資力之風險，對債權人而言，非屬
    有利。因此，在第三人無資力或其資力顯難以清償債權人之
    債權之情形，顯不適於核發移轉命令。
四、本件抗告人主張蔡少明財產僅有坐落臺中市○里區○○段16
    5、166、167地號等3筆土地，依公告現值計算其價額約為2
    億6,500萬元，而依原法院82年度執字第9629號強制執行事
    件所製作之分配表所載，蔡少明之遺產所負債務總額約高達
    15億元，蔡少明之繼承人復均已拋棄繼承，第三人之財產顯
    不足清償債務，其債權實已與破產債權無異，並提出蔡少明
    之財產歸屬資料清單及原法院82年度執字第9629號之分配表
    分配表為證（原法院100年度執事聲第3l號卷，證一號、證
    二號），復於聲請強制執行狀中載明請求依強制執行法第11
    5條第3項規定方式執行之旨，惟原法院未予審酌，並詳加審
    究第三人之資力是否有顯難清償執行債權之情形、核發移轉
    命令是否不利於債權之實現等情，即遽為駁回異議之裁定，
    自有未合。抗告意旨指摘原裁定不當，聲明廢棄，為有理由
    ，爰予廢棄發回原法院更為妥適之處理。
五、據上論結，本件抗告為有理由，依強制執行法第30條之1、
    民事訴訟法第492條，裁定如主文。
中    華    民    國   100    年    8     月    31    日
                民事第六庭    審判長法  官  袁再興
                                    法  官  陳賢慧
                                    法  官  吳惠郁
以上正本係照原本作成。
如不服本裁定應於裁定送達後10日內向本院提出抗告理由狀（須
按他造人數附具繕本）。
                                    書記官  周巧屏
中    華    民    國   100    年    9     月    2     日
                                                      Ａ